臺灣高等法院臺中分院刑事判決　　　　　　　　　　九十年度上訴字第一四號
　　上　訴　人
　　即　被　告　戊○○
　　選任辯護人　陳中堅
右上訴人因被告違反水利法案件，不服臺灣南投地方法院八十九年度訴字第一六六號
，中華民國九十年六月二十二日第一審判決（起訴案號：臺灣南投地方法院檢察署八
十九年度偵字第一四○五號）提起上訴，本院判決如左：
    主  文
原判決撤銷。
戊○○在行水區內擅採砂石，致生公共危險，累犯，處有期徒刑捌月。
    事  實
一、戊○○曾於民國（下同）八十一年間因犯妨害自由罪，經臺灣臺中地方法院以八
    十一年度易字第二五Ｏ一號判處有期徒刑五月，經本院於八十一年七月二十三日
    以八十一年度上易字第九七四號駁回上訴確定，並於同年八月二十八日易科罰金
    執行完畢；因南投縣政府於八十四年一月六日，將位於南投縣竹山鎮○○里○○
    路一一五之一號後方東埔蚋溪堤防第四期工程，發包予宇達營造有限公司（下簡
    稱宇達公司）施工，宇達公司現場工地負責人乙○○，並於同年二月一日將上開
    工程施工中，依照施工設計圖自上開河川行水區內所挖取出之碎砂、土石等棄方
    共計六千一百一十五立方公尺，以每立方公尺新臺幣（下同）三十五元之代價，
    交由戊○○負責整理清運，詎戊○○意圖為自己不法之所有，並基於在行水區內
    擅採砂石之犯意，於八十四年四月十三日十八時許至二十時許，利用其承包東埔
    蚋溪河川清理工程之便，於清運碎石等棄方後，竟以每公噸七十元及一百二十元
    之代價，分別僱請不知情之羅智豪、林敦苗駕駛挖土機及車牌號碼ＩＳ－二九六
    號營業大貨車，在上址盜取直徑超過五十公分以上，在七十公分－八十公分之間
    ，共約重三萬六千七百公斤之巨石（即三十六噸七百公斤）欲運往雲林縣麥寮鄉
    之不詳地點，賣予不詳姓名之人，而足以使上開河川行水區○○○○道失去穩定
    性，影響水流，致河川改道，造成水患，引發公共危險。嗣於八十四年四月十三
    日二十一時四十分許，林敦苗駕駛上開營業大貨車，載運盜取之上開巨石，欲運
    往雲林縣麥寮鄉，而行經南投縣名間鄉新民國小旁時，為警當場查獲，並扣得上
    開車輛所裝載三十六噸七百公斤之巨石（經搜證後，業已堆回原盜採處）。
二、案經南投縣警察局移送臺灣南投地方法院檢察署檢察官偵查起訴。
    理  由
一、訊據被告戊○○於警訊、偵查、原審及本院審理中，固不否認其曾僱用羅智豪、
    林敦苗於上開時地挖取、搬運巨石之事實，惟否認有盜採砂石及違反水利法之犯
    行，辯稱：伊承包宇達公司之運棄方工程所簽訂之契約，內容是要把堆置在河床
    之大小石頭全部清理乾淨，並未約定巨石不能載走，乙○○亦未曾告知直徑五十
    公分以上之巨石要堆在現場，且乙○○於八十六年七月四日對原審所問「越五十
    公分（指巨石）如何處理？」答稱「運掉」，顯見證人莊柏樁之證言乃事先未告
    知承包商五十公分以上之巨石不得載走，為免除自己之行政責任，而作出不實證
    述云云。
二、然查：
（一）被告確有於八十四年四月十三日僱用不知情挖土機、砂石車至右開現場載運巨
      石，業據被告自白在卷，證人即砂石車司機林敦苗亦分別於警訊證稱：「巨石
      是從南投縣竹山鎮延平橋下東埔蚋溪河床內載出，貨主為戊○○，共約載３６
      噸七百公斤，所載被查扣之巨石均為直徑七十至八十公分左右之大石頭」、偵
      查中稱：「巨石是在竹山延平橋下裝載的，老闆戊○○僱我去載的」、「僱主
      戊○○叫我把石頭載到進入二水鄉的路橋等地」（見台灣南投地方法院檢察署
      八十四年度偵字第一七四０號卷第三頁反面、第四頁正面、反面、第二十六頁
      正面）；羅智豪也於警訊、偵查及原審一致證述：係受雇於被告，並依被告指
      示在東埔蚋溪堤防下挖採巨石（同前第一七四０號偵卷第五頁反面、四十頁反
      面、原審卷第二十六頁正面、反面）；其二人並一致否認知悉直徑五十公分之
      以上之巨石不能載運（同前偵字第一七四０號卷第四十頁正、反面），又經證
      人乙○○、甲○○在警訊、偵查、原審及本院到庭結證屬實，此外復有現場照
      片二十四幀、南投縣政府會勘案件紀錄表在卷足憑，此部分事實已甚明顯。
（二）又查被告辯稱其與宇達營造公司簽約時，並無五十公分以上巨石不得載運之約
      定，亦無口頭告知依南投縣政府之公告一節，依八十一年十一月三日（８１）
      投府建水字第一三０二三三號函附南投縣政府公告事項第一項第（三）款固明
      定：為兼顧河床及陸上坡地之穩定，孤石一律禁止採運，第二項復規定：本要
      點第（三）所指孤石係指該石最大長徑超過五十公分之石塊而言（參前述第一
      七四０號偵卷第十六頁、十七頁）；且被告承包本件廢土方之處理，先於八十
      四年二月二十七日起陸續在上址挖採直徑七十公分以上之巨石，並僱用司機石
      添財、徐金德二人載運，於八十四年三月五日第一次被警查獲，嗣又於同年四
      月十三日再次被查獲等情，業據被告坦承不諱，並經徐金德、石添財於警訊中
      供述綦詳（見台灣南投地方法院檢察署八十四年度偵字第一二三０號卷第七－
      八、四十－四十一頁）；惟就被告於八十四年三月五日第一次被警查獲時，是
      否知悉直徑超過五十以上之巨石非屬廢棄土？證人乙○○於八十四年四月十七
      日偵查時雖證稱：伊是叫他們載廢土方，沒有叫他們載照片中之石頭，要被告
      按圖施工，載運廢土方，但未要被告載走照片中之巨石等語（前開一二三○號
      偵卷第六○頁正、反面），並於原審及本院調查時到庭結證陳稱：伊和被告簽
      約時，說依合約上之內容，將廢棄方清運掉，依合約上說的，巨石放旁邊，有
      拿南投縣政府之合約書給被告看，口頭上說巨石須放旁邊不能載走，依設計圖
      施工，巨石用挖土機挖到堤防邊排整齊，當作削剝塊防止河床基石沖走，而被
      告在路邊石頭邊之工程清理完畢後，還要把巨石回填回去等語（見原審卷第二
      十七頁反面、二十八頁正、反面、第二十九頁正、反面、本院上訴審卷第八十
      七、八十九、九十頁）；另南投縣政府技土即證人甲○○亦到庭證稱：廠商應
      該知道，而且我有特別提醒過宇達公司，公告是公告全縣，廠商是個別口頭告
      知，所以運棄方之解釋應是小於五０ＣＭ之長徑（原審卷第一一三頁）；惟南
      投縣水利課長黃東榮於原審已到庭證稱：八十四年間縣府有行政命令：長徑五
      十公分以上巨石不能搬離工地，但就有無作個案通知或統一公告？則稱：這件
      沒有作補充說明，我們要求宇達把棄方自行運離然後巨石要留著，大部分是口
      頭交待，運棄方應該廠商都知道並不包括巨石，至於他們要如何和廠商約定就
      不過問了（原審卷第六十八－七十頁）；由是可知南投縣政府縱曾依口頭要求
      宇達公司不得運走五十公分以上之巨石，亦不能因之即當然推論宇達公司或乙○○已轉知被告上情。況前開公告距案發時間已有二年餘，業者是否能清楚明
      白此一公告非無疑問，證人甲○○及黃東榮所稱；「廠商應該知道」，亦屬個
      人判斷及推測之詞，不能採為被告不利之憑證。且證人乙○○於被告第二次被
      查獲即八十四年四月十四日第一次警訊時復供稱：有告知被告要照圖施工，但
      不知道南投縣政府有公告直徑五十公分上之石塊不得開採等語（參第一七四０
      號偵卷第六頁反面）；衡情乙○○既不知南投縣政府有此公告，又如何能告知
      被告直徑超過五十公分之孤石不得載走？其於本院八十五年度上訴字第一三○
      四號一案件調查時：就棄方廢棄物如何處理？又證稱：「倒掉」。就超過五十
      公分的石頭如何處理？則回稱「運掉」等語（參該案卷宗第一五二至第五三頁
      ）；與其警訊所供不知有此公告之結論互核一致，雖其本院改稱：「我當時這
      樣說，是指我們在溪邊另外一個地方在放巨石，我們是叫被告運到那個地方去
      ，否則我們驗收是沒有辦法通過的，五十公分的巨石，我們是要他運到旁邊比
      較低窪的地方放，不是要他載走」、「載走就是載到比較低窪的地區」（本院
      上訴審卷第八十七頁）；但對照其前後文義，其所謂之「運掉」一詞，實難獲
      致此項結論，證人乙○○前後證詞既有矛盾可指，自不能依其單方之供述，率
      認被告於第一次被警查獲前即經由乙○○之口頭告知而知道南投縣政府前項禁
      止之公告。
（三）又查本件宇達營造有限公司與被告工程承攬契約第三條僅約定：承攬項目為運
      棄方六．一一五Ｍ３（得依工程決算數量計算之）；附註事項則約定本工程係
      由南投縣政府發包，由甲方（即宇達營造有限公司）投標承攬施工，其中運棄
      方項目由乙方（即被告）投標承攬施工、其中“運棄方”項目由乙方施工，工
      程施工中得遵照南投縣政府工程契約書規定施工、恐口說無憑特立本契約書二
      份，甲、乙雙方各持一份（見臺灣南投地方法院八十四年度偵字第一七四○號
      偵查卷宗第九至十一頁），並無支字片語提及直徑五十公分以上巨石不得載運
      ，證人古孟宏於原審復證稱：簽約時伊並不在場，但前晚討論細節時，伊有在
      場，當時乙○○說要依合約去作，並未提到巨石不能搬運現場等語（原審卷第
      四十七頁正面）；再依本院向南投縣政府調閱八十四年一月六日南投縣竹山鎮
      東埔那溪堤防第四期工程與宇達營造有限公司之合約書，其內附南投縣政府水
      利工程施工規範，關於土工部分第四款又僅規定：「挖土或砂礫石如遇整體岩
      ，體積超過一立方公尺以上總數量超過百分之十者，應先將土方挖淨，由工程
      處核驗確實呈報本局核驗確實呈報本局核備，並經重新測量計算石方後，再繼
      續開挖。挖出土方如認為可以利用者，乙方（指業者）應依指示堆放，不得任
      意拋棄」（參本院卷第一二六頁反面），亦無明示直徑五十公分以上巨石不能
      載走，益足證證人乙○○前開證詞所謂「有拿南投縣政府之合約書給被告看」
      云云，與事實有間，更不足憑以認定被告於第一次被警查獲前，即已明知直徑
      超過五十公分之石頭係屬禁運之孤石至為灼然。
（四）惟被告第一次被查獲時固難認其有犯罪之故意與認識，但就八十四年四月十三
      日第二次被查獲部分，被告雖辯稱：第一次被查獲後有告訴乙○○不願再作，
      乙○○表示要做半年才能領薪，伊才繼續載運云云（本院卷第八十八頁）；但
      證人乙○○否認其情，並證稱：「伊沒有對戊○○稱要做半年才能領薪，不可
      能半年才給，是邊作邊驗收，有驗收有給錢，就會發薪水」等語（本院上訴審
      卷第八十七、八十八頁），而乙○○縱要求其繼續完成載運棄土方，亦不足據
      為被告盜取及載運巨石之正當依據。況被告前曾於八十四年三月四日晚間十時
      五十分許，以每趟一千二百元之代價，僱請不知情之砂石車司機石添財、徐金
      德分別駕駛車牌號碼：ＨＹ－六三六號、ＩＬ－七六０號營業大貨車，在上址
      載運巨石欲運往被告與不知情之丙○○共同經營之南投縣社寮鄉天一砂石場，
      作為擋土用途時，經警發現並扣得所採取之巨石計八十八點九公噸（最小巨石
      直徑約七十公分以上，經警取締後，業堆置回原盜採處）後，移送臺灣南投地
      方法院檢察署偵辦（見前開偵字第一二三○號卷），參以被告於偵查中亦自承
      ：伊三月份就向包商說那地方石頭多，要伊放旁邊，伊說沒辦法做，（包商）
      說要請示監工，但均沒有再告訴伊（見上開偵字第一七四○號偵查卷宗第四一
      頁反面），可見被告從第一次之警、偵程序中，對直徑超過五十公分之巨石不
      能載走之公告事項，自無從諉為不知，竟仍僱請不知情之羅智豪、林敦苗於夜
      間盜取、載運該巨石，顯見被告係趁現場工地無人施工之夜間，擅自僱用羅智
      豪前往挖取巨石，再載運至他處販賣謀利無訛，益徵被告具有不法所有之意圖
      ，空言辯稱係乙○○要他繼續做才又載運云云，既乏實證，礙難採信。
（五）被告另辯稱：上開工程之回填方僅須二千多立方公尺，然施工中所清除出來之
      土石達八千多立方公尺，縱使要堆置在河床堤防邊，亦無法全部擺放，而須清
      運部分，否則將引起水患，且如堆在削剝塊上會將削剝塊壓壞云云，惟證人黃
      東榮於原審調查時則到庭結證陳稱：通常挖出來之巨石大於回填方時，會請廠
      商在岸邊另外挖深堆置在岸邊當作護岸，把巨石放在護岸之作用即等同於削剝
      塊，且巨石堆放在行床邊如不影響河道縮減之前提下，只會更安全，且通常是
      將巨石當作削剝塊使用，而不會將巨石放在削剝塊上面等語（見原審卷第六十
      八、一○六、一○七頁），又查本件案發地點即南投縣竹山鎮之東埔蚋溪河床
      附近，確係位於河川行水區內，亦有南投縣政府九十年五月二十四日九Ｏ投府
      工水字第九ＯＯ七三九二一號函一紙在卷足憑（見原審卷第一百三十八頁），
      經核與證人莊柏樁於本院結證稱：渠等建造提防時，是從挖基石開始，把巨石
      放在溪床岸邊，讓它做削坡作用，被告把巨石搬離，就會影響削坡之作用，多
      少都或有生公共危險（見本院上訴審卷第二十九、三十頁），而被告於行水區
      河川公地內盜採砂石，所採集之石頭復均為直徑五十公分以上之大型孤石，業
      經被告供陳在卷，且經證人林敦苗於警訊中證述甚詳，並有前開現場相片八幀
      張及南投縣政府會勘案件紀錄表附卷可考（見上開偵字第一七四○號偵查卷宗
      第四、十二至十五、四十頁），從而直徑超過五十公分之巨石，既有穩定水流
      之作用，如濫行採集亦造成河川改道影響河流之穩定，造成水患，則被告在行
      水區內擅採砂石之行為，自足致生公共危險。本件被告僱用不知情之司機羅智
      豪、林敦苗盜採之巨石，直徑已超過五十公分，約在七十公分至八十公分之間
      ，且總重為三十六噸七百公斤，復經林敦苗供證如前，事證已臻明確，被告犯
      行堪以認定，應依法論科。
二、核被告戊○○所為，係犯刑法第三百二十條第一項之竊盜罪、及水利法第九十二
    條之一第一項後段之在行水區內擅採砂石，致生公共危險罪。又被告以一盜採砂
    石之行為觸犯上開二罪名，為想像競合犯，應依刑法第五十五條之規定，從一重
    論以違反水利法之罪名處斷。而被告利用不知情之羅智豪、林敦苗等人實施犯罪
    ，為間接正犯。被告有如犯罪事實欄第一項所示之前科，有本院被告全國前案紀
    錄表在卷可按，其於前案執行完畢後五年內，再犯本件有期徒刑以上之罪，為累
    犯，應依刑法第四十七條之規定，加重其刑。原審因之予以論科固非無見，但被
    告於第一次被警方查獲之前，即自八十四年二月二十七日起至八十四年三月四日
    之期間內，縱有利用承包東埔蚋溪河川清理工程之便，挖取該溪行水區內所堆置
    、直徑均大於七十公分以上之巨石，並僱用不知情之砂石車司機將之運往其所投
    資之南投縣竹山鎮社寮里濁水溪畔天一砂石場附近之事實，但就此部分，如前所
    述因乙○○所證於簽約時已告知被告巨石不得運走一節，與事證不符，尚難遽信
    ，此外又查無證據足以證明被告當時確已明知南投縣政府之前開公告內容，而足
    認被告此時已具有為自己不法所有之意圖，或有何在行水區內擅採砂石之主觀犯
    意，此部分罪嫌仍有不足，原審就此部分逕為有罪之認定，尚有未洽，被告上訴
    意旨一概否認犯罪雖屬無據，但原判決既有前開可議之處，自應由本院予以撤銷
    改判。爰審酌被告前有妨害自由犯罪前科，猶不知謹慎自持之素行、犯罪之動機
    、使用之手段、盜採之時間、所生行水區公共危險之危害，且犯後否認犯罪之態
    度等一切情狀，量處如主文第二項所示之刑。
三、公訴意旨亦認被告於八十四年二月二十七日起，連續數日在南投縣竹山鎮○○里
    ○○路一一五之一號後方之東埔蚋溪河床，利用其承包東埔蚋溪河川清理工程之
    便，於清運碎石等棄方後，竟又擅自駕駛挖土機盜取該溪行水區內所堆置、直徑
    均大於七十公分以上之巨石等情，然此部分因證人乙○○所證前後不一，而宇達
    公司與南投縣政府暨宇達公司與被告間之書面契約亦無直徑超過五十公分以上巨
    石不得載運之明文約定，而南投縣政府技士縱有口頭告知乙○○亦不能因之即認
    乙○○有確實轉知被告知情，此外又查無證據足以證明被告當時確已明知南投縣
    政府之前開公告內容，其此部分尚乏犯罪之故意，其證據亦有不足，本應為無罪
    之諭知，但因檢察官認此部分與前開論罪科刑部分，具有裁判上一罪之連續犯關
    係，故不另為無罪之諭知，併此敘明。
四、據上論斷，應依刑事訴訟法第三百六十九條第一項前段、第二百九十九條第一項
    前段，水利法第九十二條之一第一項後段、第七十八條第一項第三款，刑法第十
    一條前段、第三百二十條第一項、第五十五條、第四十七條，判決如主文。
本案經檢察官丁○○到庭執行職務。
中        華        民        國  九 十 一  年     五     月　　九　　  日
                                  臺灣高等法院臺中分院刑事第七庭
                                        審判長法  官　林　榮　龍
                                              法　官　黃　日　隆
                                              法　官　謝　說　容
右正本證明與原本無異。
如不服本判決應於收受送達後十日內向本院提出上訴書狀，其未敘述上訴之理由者並
得於提起上訴後十日內向本院補提理由書（均須按他造當事人之人數附繕本）。
                                              書記官　金  珍  華
中        華        民        國  九 十 一  年     五     月　　十　　  日
附錄：本判決論罪科刑法條全文
刑法第三百二十條：
意圖為自己或第三人不法之所有，而竊取他人之動產者，為竊盜罪，處五年以下有期
徒刑、拘役或五百元以下罰金。
意圖為自己或第三人不法之利益，而竊佔他人之不動產者，依前項之規定處斷。
前二項之未遂犯罰之。
水利法第九十二條：
 (私開水道或私塞水道罪)
未得主管機關許可，私開或私塞水道者，除通知限期回復或廢止外，處六千元以上三
萬元以下罰鍰；因而損害他人權益者，處三年以下有期徒刑、拘役或科或併科四千元
以上二萬元以下罰金；致生公共危險者，處五年以下有期徒刑，得併科六千元以上三
萬元以下罰金。
                                                                        Ｋ
